臺灣高等法院臺中分院民事判決　　　　 95年度重上字第120號
　　上　訴　人　乙○○
　　訴訟代理人　楊榮富　律師
　　被　上訴人　丁○○
　　　　　　　　戊○○
　　上二人共同
　　訴訟代理人　劉家驥　律師
上列當事人間請求遷屋還地事件，上訴人對於民國95年07月17日
臺灣臺中地方法院94年度重訴字第270 號第一審判決提起上訴，
本院於96年1月10日言詞辯論終結，茲判決如下：
    主  文
原判決廢棄。
上訴人應拆除坐落臺中市○○區○○段0862地號，如臺中市中興
地政事務所94年8月10日函附系爭土地複丈成果圖所示：B部分磚
造面積9平方公尺、C部分土石混合造（住房）面積74平方公尺、
D部分土石混合造（住房）面積55平方公尺、E部分磚造（廁所及
廚房）面積17平方公尺、G 部分磚造（畜舍）面積50平方公尺、
H部分木造棚子面積5平方公尺之建物；及同段862-1 地號土地上
如同複丈成果圖所示：J部分磚造1平方公尺（和B 部分為一體）
、K 部分磚鐵皮屋面積10平方公尺、L部分磚造（畜舍）面積1平
方公尺（和G 部分為一體）之建物，並搬離堆置空地上之回收電
冰箱等雜物，將土地返還被上訴人。
前項判決准被上訴人以新臺幣貳佰參拾萬元為上訴人供擔保後，
得為假執行。
第一、二審訴訟費用均由上訴人負擔。
    事  實
一、上訴人聲明求為判決：(一)原判決廢棄。(二)被上訴人在第一審
    之訴駁回。(三)第一、二審訴訟費用由被上訴人負擔。其陳述
    除與原判決記載相同者予以引用之外，另補稱：
  (一)被上訴人未能舉證證明系爭房屋為被上訴人戊○○所有，自
    不得請求上訴人自系爭房屋遷出。按當事人主張有利於己之
    事實者，就其事實有舉證之責任，民事訴訟法第277 條定有
    明文。又民事訴訟如係由原告主張權利者，應先由原告負舉
    證之責，若原告先不能舉證，以證實自己主張之事實為真實
    ，則被告就其抗辯事實即令不能舉證，或其所舉證據尚有疵
    累，亦應駁回原告之請求，此有最高法院17年上字第917 號
    判例可參。本件被上訴人2人係主張系爭光明路182號房屋為
    被上訴人戊○○所有，而請求上訴人自系爭房屋遷出，自應
    就系爭房屋屬戊○○所有，此一有利於己之事實，負舉證責
    任，苟被上訴人未能舉證證明上開事實，即令上訴人就其抗
    辯系爭房屋為伊所有之事實不能舉證，或其所舉證據有瑕疵
    ，仍應駁回被上訴人之請求。
  (二)復以無權占有為原因，請求返還所有物之訴，上訴人對被上
    訴人就其物有所有權存在之事實無爭執，而僅以非無權占有
    為抗辯者，被上訴人於上訴人無權占有之事實，無舉證責任
    。上訴人應就其取得占有，係有正當權源之事實證明之。如
    不能證明，則應認被上訴人之請求為有理由，此固有最高法
    院72年度台上字第1552號判決可參，惟查本件上訴人就被上
    訴人主張系爭房屋為被上訴人戊○○所有一節，既予以否認
    ，自與不爭執被上訴人戊○○為系爭房屋之所有權人，僅單
    純否認無權占有系爭房屋之情形不同，要無上開判決適用之
    餘地，被上訴人自仍應就系爭房屋屬於被上訴人戊○○所有
    一節，負舉證責任。準此，原審判決遽以上開判決為據，謂
    上訴人既堅稱系爭房屋為伊所有，自應就此有利於己之事實
    負舉證責任云云，要有違舉證責任分配之原則，而無足取。
  (三)被上訴人所提出之證據資料，均不足以證明系爭房屋為被上
    訴人戊○○所有。按房屋稅籍資料僅係主管機關對於房屋課
    徵稅捐之行政管理，房屋之納稅義務人係依相關法規應負擔
    稅捐之人，非必為房屋所有權人，房屋稅籍證明書，尚難為
    房屋所有權之證明，此有最高法院40年度台上字第126 號判
    例、70年度台上字第3760號判例可參。本件被上訴人固提出
    一審原證8 之房屋稅籍證明書，以證明系爭建物為被上訴人
    戊○○所有云云，然依上開說明，此房屋稅籍證明書並不能
    作為系爭建物屬於被上訴人戊○○所有之證據。再者，詳觀
    卷附上開房屋稅籍之核課平面圖，其核課房屋之面積、位置
    ，與卷附台中市地政事務所94年8 月所為之複丈成果圖所示
    系爭房屋之現有位置、面積，顯不吻合。上開稅籍所示 122
    平方公尺房屋，與系爭房屋面積203 平方公尺相差甚大，系
    爭房屋究為何部分屬上開稅籍所示122 平方公尺房屋之範疇
    ，實屬不明，自不能憑此稅籍資料，遽認系爭房屋即為戊○
    ○所有。原審判決未詳審究上情，謂系爭房屋稅籍資料中稅
    籍登記表所有人或管理人依續登記為黃繼炎、被上訴人丁○
    ○、戊○○，因此被上訴人主張系爭房屋為黃繼炎所買受一
    節可以採憑云云，要屬嚴重之誤會。
  (四)被上訴人所提黃繼炎死後之遺產分割協議書，即令將上開建
    物列入遺產分割之標的，亦屬渠等片面之記載，要不因此變
    更上開建物屬於上訴人所有之事實，自不得憑此遽謂上開建
    物即為黃繼炎之遺產，而由被上訴人丁○○繼承。又被上訴
    人所舉贈與所有權移轉契約書及贈與之契稅繳款書，其中關
    於被上訴人丁○○贈與被上訴人戊○○之標的，固包含光明
    路182 號房屋在內，而須繳契稅、贈與稅云云。然贈與為債
    權契約，不以有所有權為必要，自不能因被上訴人丁○○擅
    自將上訴人所有之房屋贈與被上訴人戊○○，而須繳納契稅
    、贈與稅，即謂被上訴人戊○○已取得系爭建物之所有權。
    尤以，上開贈與所有權移轉契約所載之光明路182 號房屋，
    其面積亦僅為122平方公尺，與系爭光明路182號房屋之面積
    達203 平方公尺，差異甚大，焉能作為系爭建物全部已由被
    上訴人丁○○贈與被上訴人戊○○之證據？至上訴人之母親
    張陳鸞鶯於94年3月18日掛號郵寄匯票10800元，乃係張陳鸞
    鶯支付其他承租耕地（如一審被證3 之耕地租約所示）三七
    五租約之代金，與系爭土地、房屋完全無涉，被上訴人謂上
    開匯票係支付系爭房地之租金云云，要非事實，亦無足取。
    被上訴人所舉之上開證據，均不足以作為系爭房屋為被上訴
    人戊○○所有之證明，即令上訴人就系爭房屋為伊所有之抗
    辯，尚有疵累，則依前揭舉證責任分配之原則，自仍應駁回
    被上訴人有關遷讓房屋之請求。
  (五)另台中高等行政法院94年度聲字第6 號保全證據程序，曾囑
    託台灣省建築師公會台中市辦事處鑑定系爭房屋之興建年代
    ，依台灣省建築師公會台中市辦事處之鑑定報告（見原審被
    證3 ），系爭房屋如該鑑定報告各棟標的物編號及配置簡圖
    編號A之部分（即卷附複丈成果圖所示編號C之部分）、編號
    B之部分（即卷附複丈成果圖所示編號D之部分），其房面及
    牆壁之興建年代為日據時代或民國30～40年，且均有增建之
    痕跡，其餘部分則係50年至90年代所陸續興建，此鑑定結果
    與上訴人主張系爭房屋有部分係其父張添福於30年間所興建
    （即該鑑定報告編號A、B未增建之部分），並設籍居住，嗣
    因建物老舊須要整修，由上訴人及其弟張榮文2 人修建並由
    上訴人陸續增建部分（即該鑑定報告A、B疑有增建部分，及
    其餘部分）一節相符，足見系爭房屋先由上訴人之父張添福
    所出資興建，嗣由上訴人陸續增建，就張添福興建之部分，
    於張添福死亡後，因由上訴人個人單獨繼承（其他繼承人另
    繼承其他財產），而全屬上訴人所有甚明。被上訴人屢次於
    書狀中表示系爭房屋不可能係30年間所興建，因土造房屋不
    可能支撐達60年之久云云，除與上開鑑定報告之結果不符外
    ，亦可確定系爭房屋非屬被上訴人所有，否則被上訴人豈有
    可能不清楚系爭房屋之建築年代，而否認系爭房屋於30年間
    即已興建之情形。
  (六)再查如卷附複丈成果圖所示編號C 部分之建物，共有四間房
    間，其中最靠近芒果樹下之房間，係倒掉之後由張添福所蓋
    ，另編號D 部分（即正廂部分），亦為張添福興建等情，業
    經證人甲○○證述屬實。另編號E、G、H、B、J、K、L 部分
    之建物，則分別為廚房、豬寮與置放工具之處所，均為被上
    訴人與胞弟張文榮共同陸續增建等情，亦經證人丙○○、甲
    ○○、廖樁彬、庚○○、己○○等人證述無誤。至於C 所示
    未重建之房屋部分，固因年代最為久遠，致上開證人均表示
    不知由何人興建，惟此部分之建物，猶如其他部分之建物一
    般，均係由地主提供土地，供其佃農即被上訴人之父親張添
    福建屋居住，即俗稱之「佃農厝」，亦由張添福出資興建。
    觀諸證人丙○○證稱「古老的房子部分我不知道是誰蓋的」
    、證人甲○○證述「入口之右手邊部分之房屋，伊出生就有
    了，不知道是誰蓋的」、證人廖樁彬證述「老房屋之部分不
    知是誰蓋的」、證人庚○○證述「正廂之房子，伊不知道是
    誰的」、證人己○○證稱「除入口進去右手邊及芒果下之鐵
    皮屋，由乙○○他們所蓋外，其他部分不知何人所蓋」等語
    ，顯見上開證人均係就渠等所知悉之事實，據實陳述，而未
    曲護上訴人無疑。被上訴人空言指稱渠等之證述不實在云云
    ，自無足取。
  (七)再拆屋還地與遷屋還地，係兩種完全不同之訴訟。前者係被
    上訴人主張上訴人所有之房屋無權占有其土地，而請求就房
    屋有處分權之上訴人，拆除其所有之房屋，以返還占用之土
    地；後者則為被上訴人主張所有之房屋遭上訴人占用，而請
    求上訴人自占用之房屋中遷出，並返還土地，因此本件即令
    上訴人表示願拆屋還地，亦僅是同意拆除自己「所有」之系
    爭房屋，而將系爭土地返還予被上訴人而已，要無認諾被上
    訴人就系爭房屋有所有權，而得請求上訴人自系爭房屋遷出
    ，並返還土地之請求。準此，被上訴人謂上訴人同意拆屋還
    地即係認諾其遷屋還地之請求，故其請求有理由云云，亦無
    足取。
  (八)退步而言，苟認系爭房屋為被上訴人戊○○所有，上訴人既
    於原審訴訟中自系爭房屋遷出，則被上訴人請求上訴人遷讓
    房屋之訴訟，即無權利保護之必要。按權利保護要件是否存
    在，應以事實審言詞辯論終結時之狀態為據。被上訴人起訴
    時雖具備權利保護要件，於事實審言詞辯論終結時欠缺者，
    仍應認其訴為無理由，而為其敗訴之判決，此有最高法院86
    年度台上字第3726號判例可參。經查因系爭2 筆土地早已經
    台中市政府徵收，其上之系爭建物隨時有遭台中市政府強制
    拆除之可能，是以上訴人業於94年11月間，自系爭房屋遷出
    （按系爭建物為上訴人所有，故上訴人並非因系爭建物為被
    上訴人所有而遷出），另居住於台中縣大雅鄉○○街17號，
    是以被上訴人提起本件訴訟請求上訴人自系爭房屋遷出，要
    已欠缺權利保護之必要，應認其訴為無理由。原審判決既認
    上訴人已自系爭房屋遷出，卻仍准許被上訴人有關遷讓房屋
    之請求，自有未洽。
  (九)本件上訴人係基於無償使用借貸關係，而占有系爭2筆土地
    ：查原地主廖天文提供原西屯段98地號即系爭土地，供其佃
    農即上訴人之父張添福興建房屋居住，嗣廖天文於40年7 月
    29日將系爭2筆土地移轉登記於廖祿三，而廖祿三復於41年8
    月12日移轉於被上訴人2 人之被繼承人黃繼炎，黃繼炎仍同
    意上訴人父親張添福及其家人（含上訴人）使用系爭土地，
    繼續居住於上開房屋中，是以被上訴人2 人之被繼承人黃繼
    炎業已同意將系爭2 筆土地，無償借予上訴人及其家人使用
    ，且其使用之目的，乃為使上訴人及其家人得在系爭房屋內
    繼續居住，自應解釋其使用借貸之期限，至系爭房不堪使用
    之日止。至於被上訴人戊○○固於86年受贈系爭862-1 地號
    土地，然於受贈後既仍繼續容忍上訴人使用系爭862-1 地號
    土地，亦有同意將土地繼續借予上訴人使用之意思甚明。另
    被上訴人丁○○既因繼承而取得系爭862 地號土地，則伊訴
    請上訴人返還系爭862 地號土地，亦無理由，惟上訴人未免
    破壞多年情誼，始同意拆除系爭房屋，將系爭土地返還於被
    上訴人等情，業經上訴人於原審答辯中敘明甚詳，要無自認
    無權占有系爭土地之情形，被上訴人徒以上訴人曾表示願拆
    屋還地等語，遽謂上訴人自認無權占有系爭土地云云，自無
    足取。
  (十)縱認系爭房屋為被上訴人所有，則上訴人既已自系爭房屋遷
    出，自無占用系爭土地，被上訴人請求上訴人返還系爭土地
    ，亦屬無據。上訴人於94年11月間業已自系爭房屋遷出，已
    如前述，若認系爭房屋為被上訴人戊○○所有，則被上訴人
    已無占有系爭土地之情形，被上訴人對非占有人之上訴人，
    請求返還系爭2 筆土地，於法自屬無據。準此，原審判決認
    定系爭房屋為被上訴人戊○○所有，已有未洽，即令如原審
    判決之認定，系爭房屋屬上訴人戊○○所有，則被上訴人已
    自系爭房屋遷出，何來占有之可言？原審判決竟仍准被上訴
    人之請求，而判令上訴人應返還系爭2 筆土地云云，要無足
    取。
二、被上訴人聲明求為判決：(一)上訴駁回。(二)如上訴人之上訴為
    有理由，則請求另就被上訴人在原審之備位聲明為判決（即
    命上訴人應拆除坐落臺中市○○區○○段0862地號，如臺中
    市中興地政事務所94年8 月10日函附系爭土地複丈成果圖所
    示：B 部分磚造面積9平方公尺、C部分土石混合造﹝住房﹞
    面積74平方公尺、D 部分土石混合造﹝住房﹞面積55平方公
    尺、E部分磚造﹝廁所及廚房﹞面積17平方公尺、G部分磚造
    ﹝畜舍﹞面積50平方公尺、H部分木造棚子面積5平方公尺之
    建物；及同段862-1地號土地上如同複丈成果圖所示：J部分
    磚造1平方公尺﹝和B部分為一體﹞、K 部分磚鐵皮屋面積10
    平方公尺、L 部分磚造﹝畜舍﹞面積1平方公尺﹝和G部分為
    一體﹞之建物，並搬離堆置空地上之回收電冰箱等雜物，將
    土地返還被上訴人）。(三)第一、二審訴訟費用由上訴人負擔
    。(四)就被上訴人請求遷讓房屋交還土地或拆屋交地之勝訴判
    決，被上訴人願供擔保請宣告准予假執行。其陳述除與原判
    決記載相同者予以引用之外，另補稱：
  (一)本件爭訟要點，應是上訴人是否有權使用系爭土地？而非坐
    落其上之建物是誰所蓋？上訴人既無權占有，自應還地。所
    不同者，果其上建物為上訴人所蓋，則上訴人兼有拆除（以
    回復原狀）義務，否則僅負遷出義務。上訴意旨，徒主張坐
    落系爭土地上之建物為其先父張添福興建，而舉證人丙○○
    等五人為其證據方法，縱令可信，上訴人仍應還地，所不同
    者，不過從遷屋還地變為拆屋還地而已。上訴人妄圖利用一
    般人有房屋和土地係屬各自獨立之不動產觀念，混水摸魚。
    此似如客人入飲食店點炒飯，旋改換牛肉麵，吃畢拒不付帳
    ，說牛肉麵是炒飯換來的，炒飯又沒吃，故不必付帳。故不
    能因房屋和土地是不同的不動產，就認為無權占地蓋屋的人
    對這房屋得主張權利，而拒絕還地。
  (二)上訴意旨，指伊係基於使用借貸關係而占有系爭土地云云。
    惟按使用借貸，非如租賃之有民法第425 條之規定，縱令系
    爭土地原地主廖天文將系爭土地允許上訴人先父張添福使用
    ，上訴人亦不得以其先父張添福與廖天文間有此使用借貸契
    約，對被上訴人主張有使用系爭土地權利（最高法院59年度
    台上字第2490號判例）。且使用借貸為無償者，原屬貸與人
    與使用人間之特定關係，除當事人間另有特約外，使用人無
    移轉其權利於第三人之可言，是基於債之相對性，該借用關
    係亦僅存在於廖天文與張添福間，不足證明兩造間亦存有無
    償借用關係。凡此，業經原判決詳陳理由在案。故上訴意旨
    ，實難謂無意圖延滯訴訟而提起上訴之情形，被上訴人可依
    民事訴訟法第456條第2項聲請就第一審判決宣告假執行，為
    此並聲請為准予假執行之宣告。
  (三)另上訴意旨指被上訴人所提出之房屋稅籍證明書尚難為房屋
    所有權之證明，且所示僅122 平方公尺，然系爭房屋經測量
    達203 平方公尺，又遺產分割協議書屬片面之記載，被上訴
    人丁○○擅自將系爭房屋贈與被上訴人戊○○，皆不足採云
    云。惟究不能反過來，以被上訴人所提上揭事據之不足採，
    推論系爭房屋為上訴人先父張添福所興建。而上訴人所提建
    築師公會鑑定報告載：部分房面及牆壁之興建年代為約日據
    時代及民國30－40年，其餘部分則係民國50年至90年代陸續
    興建。其鑑定認少部分土埆厝為約日據時代及民國30－40年
    興建乙節，顯然武斷，蓋就生活在這塊地震、颱風頻繁之土
    地上的人們來說，結構為土埆厝之房屋可存在60年之久，恐
    屬奇蹟？況於論理法則上，亦不能依這份鑑定，證明房屋就
    是張添福興建。
  (四)上訴人不能證明伊有占有使用系爭土地之正當權源，縱令其
    上房屋為上訴人先父張添福所建，上訴人仍應繼承拆除義務
    ，返還系爭土地，亦不可能領取重劃自拆獎勵金。因為得領
    此獎勵金之要件，必係有權使用土地而興建房屋者，無權占
    用他人土地蓋屋者，既負有拆除回復原狀之義務，自不能據
    此不法行為，主張得享受利益（領自拆獎勵金），乃法理之
    當然。
  (五)再上訴人還在使用系爭房屋，其於95年10月19日應繳之電費
    為被上訴人名義部份（電號00000000000）為687元，張安宏
    名義部份（上訴人之胞弟，電號00000000000）為178元。此
    足證上訴人謂伊業於本件起訴後之94年11月遷出系爭房屋，
    並非真實。
    理  由
一、被上訴人主張：系爭坐落臺中市○○區○○段862、862-1地
    號土地分別係被上訴人丁○○、戊○○所有，嗣被上訴人丁
    ○○於83年9月6日並將其所有坐落於系爭土地上之門牌號碼
    臺中市○○區○○路182 號土石混合造平房屋（以下稱系爭
    房屋）贈與被上訴人戊○○。詎上訴人無任何權源，竟占用
    系爭房屋，並於土地上堆置回收電冰箱、電視機等雜物及停
    放車輛，雖經被上訴人戊○○於94年03月14日以臺中西屯郵
    局第129 號存證信函通知上訴人搬離騰空，上訴人仍置之不
    理。該系爭房屋原係被上訴人丁○○之父、戊○○之公公黃
    繼炎生前向廖祿三買系爭土地時一併買受取得，雖因過去農
    業社會人際關係單純，系爭房屋與大部分農舍一樣，未辦保
    存登記，若系爭房屋係上訴人所有，衡情不可能由被上訴人
    戊○○為納稅義務人，況稅籍登記是被上訴人戊○○名義，
    過去是由被上訴人方面繳納稅捐，足可證明系爭房屋為被上
    訴人所有。再者，系爭房屋乃土石混合造房屋，實不可能如
    上訴人所辯於30年間由原地主廖天文提供土地予上訴人父親
    張添福出資建築，而得支撐60年之久，且上訴人於另案臺灣
    臺中高等行政法院勘驗現場時稱：「系爭房屋為民國60年所
    建」而非稱增建部分房屋為62年所建，足見上訴人所辯，殊
    不可取。又上訴人母親張陳鸞鶯曾支付匯票新臺幣18,000元
    予被上訴人丁○○，作為系爭房地之租金，非如上訴人所稱
    系爭房地為無償借與。另被上訴人戊○○係自桃園嫁至台中
    ，因婚後家翁黃繼炎、夫黃煜庭先後長期臥病，相繼於78年
    08月12日、86年3月5日去世之緣故，而婆婆亦罹患癌症，需
    獨自擔負起照顧家庭之責，內顧不暇、心力交瘁，才任由上
    訴人長期無權占有系爭土地，上訴人占盡便宜有欠厚道。退
    步言之，縱如上訴人所述其為系爭房屋之所有權人，然其未
    經被上訴人同意，無權占用系爭土地，且上訴人亦一再承諾
    願拆除系爭房屋，將系爭土地返還被上訴人，雖上訴人言明
    願拆屋還地，無非欲與被上訴人爭取臺中市辦理市地重劃所
    發放之地上建築物自動拆除獎勵金108 萬5959元，然仍顯見
    上訴人自認系爭房屋就其所使用之土地並無正當權源。被上
    訴人基於系爭土地所有權而生之物上請求權，自得排除侵害
    ，請求上訴人遷出系爭房屋，交還房屋及土地，或請求上訴
    人拆除系爭房屋，返還該房屋所坐落之基地。為此爰依民法
    第767 條之規定提起本訴，先位聲明求為判決命上訴人遷讓
    房屋，並搬離堆置空地上之回收電冰箱等雜物，將土地返還
    被上訴人；備位聲明請求命上訴人拆屋還地（即應拆除坐落
    臺中市○○區○○段0862地號，如臺中市中興地政事務所94
    年8月10日函附系爭土地複丈成果圖所示：B 部分磚造面積9
    平方公尺、C部分土石混合造﹝住房﹞面積74平方公尺、D部
    分土石混合造﹝住房﹞面積55平方公尺、E 部分磚造﹝廁所
    及廚房﹞面積17平方公尺、G 部分磚造﹝畜舍﹞面積50平方
    公尺、H 部分木造棚子面積5平方公尺之建物；及同段862-1
    地號土地上如同複丈成果圖所示：J部分磚造1平方公尺﹝和
    B部分為一體﹞、K部分磚鐵皮屋面積10平方公尺、L 部分磚
    造﹝畜舍﹞面積1平方公尺﹝和G部分為一體﹞之建物，並搬
    離堆置空地上之回收電冰箱等雜物，將土地返還被上訴人）
    等語。並於本審聲請就其請求遷讓房屋交還土地或拆屋還地
    之勝訴判決，宣告准被上訴人供擔保後得為假執行。
二、上訴人則以：上訴人之父張添福生前於民國30年間向前地主
    廖天文承租坐落臺中市○○區○○段 96-1（重測後566地號
    ）、96-2（重測後568地號）、97-1（重測後866地號）、97
    -2（重測後861地號）等4筆地號土地耕種，廖天文並提供西
    屯段98地號（重測後為同段862、862-1地號）土地由張添福
    興建房屋設籍居住，嗣向臺灣電力公司臺中區營業處申請供
    電使用，是以系爭862、862-1地號土地，及其上之建物（整
    編前：光明路173 號）原為上訴人之父張添福生前於35年10
    月01日以前出資建築，並設籍登記於該址。嗣該建物老舊需
    要整修，由上訴人及胞弟張文榮二人修建並由上訴人增建，
    此與臺中高等行政法院於94年度聲字第6 號保全證據程序中
    ，曾囑託臺灣省建築師公會臺中市辦事處鑑定系爭房屋之興
    建年代，依臺灣省建築師公會臺中市辦事處之鑑定報告，系
    爭房屋如複丈成果圖所示編號Ｃ、Ｄ部分之房面及牆壁興建
    年代約為日據時代或民國30－40年，且均有增建之痕跡，其
    餘部分則係50年至90年代所陸續興建乙節相符。嗣張添福死
    亡後，由上訴人單獨繼承系爭房屋，是本件系爭房屋自屬上
    訴人所有，被上訴人丁○○擅自將系爭房屋贈與被上訴人戊
    ○○，要不得拘束上訴人，被上訴人以其彼此間就系爭房屋
    有贈與契約，及被上訴人戊○○繳納贈與稅之繳款收據，遽
    主張系爭房屋為被上訴人戊○○所有，委無足取。又訴外人
    廖天文於40年7月29日將前開出租之臺中市○○段96-1、96-
    2、97-1、97-2等4筆地號土地及提供張添福興建房屋使用之
    98地號土地（重測後為同段862、862-1地號，即系爭土地）
    ，移轉登記於訴外人廖祿三，廖祿三復於41年08月12日又移
    轉予被上訴人之被繼承人黃繼炎，黃繼炎仍同意上訴人父親
    張添福及家人使用系爭土地，並繼續居住於上開房屋中，且
    於43年張添福死亡後之耕地租約亦由上訴人之母張陳鸞鶯繼
    承簽訂，此有張陳鸞鶯與黃繼炎簽訂之「臺灣省臺中市私有
    耕地租約」可憑，是以被上訴人等之被繼承人黃繼炎既已同
    意將系爭土地無償借予上訴人及家人使用，且其使用之目的
    ，乃為使上訴人及家人得在系爭房屋內繼續居住，自應解釋
    其使用借貸之期限，至系爭房屋不堪使用時止，從而被上訴
    人請求上訴人返還系爭土地，要無理由。而上訴人母親支付
    予被上訴人之匯票，乃係另筆耕地三七五租約之代金，與系
    爭土地房屋無涉。又上訴人已於94年11月間，自系爭房屋遷
    出，而另居住於他地，為免破壞兩造多年情誼，願將回收之
    電冰箱、電視機及停放之車輛自系爭土地中遷出，亦同意拆
    除系爭房屋，將系爭土地返還予被上訴人。至被上訴人戊○
    ○提出臺中市稅捐稽徵處87年度契稅繳款書、房屋稅籍證明
    書，以證明系爭建物為其所有，然按未辦理所有權保存登記
    之建物，由出資建築之人，原始取得所有權，而房屋稅籍資
    料僅係主管機關對於房屋課徵稅捐之行政管理，房屋之納稅
    義務人依相關法規應負擔稅捐之人，非必為房屋所有權人，
    房屋稅籍證明書，尚難為房屋所有權之證明。被上訴人提出
    之上開證據不能作為系爭建物屬於被上訴人所有之依據。再
    者，觀之該房屋稅籍之核課平面圖，其核課房屋之面積 122
    平方公尺及位置，均與系爭建物依卷附臺中縣地政事務所94
    年8月間所為之複丈成果圖所示，其面積為203平方公尺，顯
    不相符，因此上開稅籍資料所示122 平方公尺之房屋，要非
    系爭房屋全部，自不能憑此稅籍資料，遽認系爭房屋為被上
    訴人戊○○所有。另被上訴人所提出黃繼炎死後之遺產分割
    協議書，即令將上開建物列入遺產分割之標的，亦屬其等片
    面之記載，上開建物不因此即屬被上訴人所有之事實，自不
    得以其等將上開建物列入遺產標的，即遽謂上開建物為黃繼
    炎之遺產，而由丁○○繼承取得所有。再被上訴人所提贈與
    所有權移轉契約書，其中被上訴人丁○○贈與被上訴人戊○
    ○之標的，固包含光明路182 號房屋，然贈與為債權契約，
    不以有所有權為必要，自不能因被上訴人丁○○擅自贈與予
    被上訴人戊○○，即謂被上訴人戊○○已取得系爭建物之所
    有權。從而被上訴人主張系爭房屋為戊○○所有，上訴人無
    權占有系爭房屋及土地，遽請求上訴人遷讓房屋將土地返還
    被上訴人，或請求拆屋還地，顯無理由等語，資為抗辯。
三、兩造前揭主張及抗辯，對於系爭862 地號土地為被上訴人丁
    ○○所有、同段862-1 地號土地為被上訴人戊○○所有，其
    上建物為上訴人所使用，已於94年11月間遷出等事實，雙方
    並不爭執。兩造所爭執者，乃系爭房屋究為被上訴人戊○○
　　所有？抑或係上訴人之父張添福生前於民國35年10月01日以
  　前出資建築，嗣因建物老舊繼由上訴人所修建及增建？上訴
    人使用系爭房屋是否為無權占有？上訴人是否應自系爭房屋
    遷出將土地返還被上訴人或拆屋還地？爰分析說明如下：
  (一)按當事人主張有利於己之事實者，就其事實有舉證之責任，
    民事訴訟法第277 條定有明文。又民事訴訟如係由原告主張
    權利者，應先由原告負舉證之責，若原告先不能舉證，以證
    實自己主張之事實為真實，則被告就其抗辯事實即令不能舉
    證，或其所舉證據尚有疵累，亦應駁回原告之請求，此有最
    高法院17年上字第917 號復著有判例可參。本件被上訴人主
    張系爭光明路182 號房屋為被上訴人戊○○所有，而以上訴
    人無權占有為原因，請求上訴人應自系爭房屋遷出，惟上訴
    人就被上訴人主張系爭房屋為戊○○所有一節，既予以否認
    ，依舉證責任分配原則，自應由被上訴人就系爭房屋為戊○
    ○所有，此一有利於己之事實，負舉證責任，苟被上訴人未
    能舉證證明系爭房屋確為戊○○所有時，即令上訴人就其抗
    辯系爭房屋非為戊○○所有之事實不能舉證，或所舉證據尚
    有瑕疵，仍應駁回被上訴人之請求。
  (二)本件被上訴人主張系爭房屋為戊○○所有，無非係以系爭房
    屋原係被上訴人丁○○之父、戊○○之公公黃繼炎生前向廖
    祿三買系爭土地時一併買受取得，提出房屋稅籍證明書，證
    明系爭房屋稅籍登記是被上訴人戊○○名義，亦即戊○○為
    系爭房屋之納稅義務人，故系爭建物自屬被上訴人戊○○所
    有，為其論據。然為上訴人所否認，上訴人並抗辯稱：上訴
    人之父張添福生前於民國30年間向前地主廖天文承租坐落臺
    中市○○區○○段 96-1（重測後566地號）、96-2（重測後
    568地號）、97-1（重測後866地號）、97 -2（重測後861地
    號）等4筆地號土地耕種，廖天文並提供西屯段98 地號（重
    測後為同段862、862-1地號）之土地由張添福興建房屋設籍
    居住，嗣向臺灣電力公司臺中區營業處申請供電使用，亦即
    系爭862、862-1地號土地上之系爭房屋（原為光明路173 號
    ，經整編為光明路182 號），乃上訴人之父張添福生前於民
    國30年間向廖天文承租另筆耕地時自行出資建築，並設籍登
    記居住於該址。嗣該建物老舊由上訴人及胞弟修建並由上訴
    人增建，張添福死亡後，由上訴人單獨繼承系爭房屋，故系
    爭房屋應屬上訴人所有等語。
  (三)查上訴人之父張添福於民國30年間向廖天文承租坐落臺中市
    西屯區○○段96-1（重測後566地號）、96-2（重測後568地
    號）、97-1（重測後866地號）、97-2（重測後861地號）等
    4筆地號土地耕種，其後廖天文於40年7月29日將上開出租之
    4筆耕地及系爭房屋坐落之原98地號（重測後為 862、862-1
    地號）土地，移轉登記於訴外人廖祿三，廖祿三復於41年08
    月12日移轉登記予被上訴人之被繼承人黃繼炎，而張添福於
    43年死亡後之耕地租約，則由上訴人之母張陳鸞鶯繼承簽訂
    ，此有上開土地登記資料及張陳鸞鶯與黃繼炎簽訂之「臺灣
    省臺中市私有耕地租約」等可憑，並為兩造所不爭。
  (四)按未辦理所有權保存登記之建物，由出資建築之人，原始取
    得所有權，而房屋稅籍資料僅係主管機關對於房屋課徵稅捐
    之行政管理，房屋之納稅義務人依相關法規應負擔稅捐之人
    ，非必為房屋所有權人，房屋稅籍證明書並不能執為房屋所
    有權之確切證明（最高法院40年度台上字第126 號判例、70
    年度台上字第3760號判例參照）。況依上開房屋稅籍之核課
    平面圖顯示，其核課房屋之面積及位置，均與卷附台中市地
    政事務所94年之複丈成果圖所示系爭房屋之現有位置及面積
    ，並不吻合。上開稅籍所示房屋面積122 平方公尺，與系爭
    房屋面積203 平方公尺，兩者相差達81平方公尺，究為系爭
    房屋之何一部分，亦屬不明，是難憑此稅籍資料認定系爭房
    屋確為被上訴人戊○○所有。
  (五)又台中高等行政法院94年度聲字第6 號保全證據程序，曾囑
    託台灣省建築師公會台中市辦事處鑑定系爭房屋之興建年代
    ，依台灣省建築師公會台中市辦事處之鑑定報告（見原審被
    證3 ），系爭房屋如該鑑定報告各棟標的物編號及配置簡圖
    編號A之部分（即前揭複丈成果圖所示編號C之部分）、編號
    B之部分（即前揭複丈成果圖所示編號D之部分），其房面及
    牆壁之興建年代為日據時代或民國30～40年，且均有增建之
    痕跡，其餘部分則係50年至90年代所陸續興建。此鑑定結果
    與上訴人主張系爭房屋有部分係其父張添福於30年間所興建
    （即該鑑定報告編號A、B未增建之部分），並設籍居住，嗣
    因建物老舊陸續經整修、增建之情形相符。上訴人之父張添
    福於民國30年間向廖天文承租耕地在先，被上訴人之被繼承
    人黃繼炎於41年08月12日由前手廖祿三移轉登記取得土地在
    後，倘該系爭房屋係其前手廖祿三或廖天文出資建築，而由
    黃繼炎向廖祿三購買土地時一併買受取得，何以上開稅籍登
    記無其前手出資建築人廖祿三或廖天文之資料？故尚難單憑
    上開稅籍資料認定系爭房屋屬被上訴人戊○○所有。再佐以
    證人甲○○、丙○○、廖樁彬、庚○○、己○○等人於本審
    證述正廂部分之建物為張添福興建，其餘之廚房、豬寮與置
    放工具之處所，均為上訴人所陸續增建等情，堪認上訴人抗
    辯稱系爭房屋乃其父張添福生前出資建築，並設籍登記居住
    於該址，嗣經陸續整修增建乙節，與事實相符。
  (六)被上訴人所提黃繼炎死後之遺產分割協議書，雖將上開系爭
    房屋列入遺產分割之標的，應係因稅籍資料登記為黃繼炎，
    且該協議書既係被上訴人單方之記載，自不能憑以認定系爭
    房屋確為黃繼炎之遺產，而由被上訴人丁○○繼承。另被上
    訴人提出之贈與所有權移轉契約書及贈與之契稅繳款書，其
    中關於丁○○贈與戊○○之標的，包含光明路182號之係爭
    房屋在內亦同。仍無從認定被上訴人戊○○已取得系爭房屋
    之所有權。至被上訴人所提上訴人之母親張陳鸞鶯於94年03
    月18日掛號郵寄匯票10,800元之單據，並未記載係支付系爭
    房地之租金，且上訴人之母張陳鸞鶯既於張添福死亡後，就
    張添福所承租另4 筆耕地，與黃繼炎簽訂「臺灣省臺中市私
    有耕地租約」，上訴人抗辯稱其母張陳鸞鶯係支付其他承租
    耕地三七五租約之代金，與系爭土地房屋完全無涉等情，應
    可採信。
  (七)系爭房屋雖為上訴人之父親張添福生前出資建築，嗣由上訴
    人繼承取得，並經陸續整修增建，故非屬被上訴人戊○○所
    有。惟張添福或張陳鸞鶯與廖天文、黃繼炎間之另4 筆耕地
    租約，並未將原98地號即系爭862、862-1地號土地包括在內
    。是縱張添福係因承租耕作廖天文另4 筆耕地，而由廖天文
    同意其在原98地號之系爭土地上蓋屋並設籍居住，亦與上開
    耕地租約無涉。廖天文提供該土地，應屬無償之使用借貸關
    係。按使用借貸非如租賃之有民法第425 條之規定，縱令被
    上訴人之前手允許上訴人等使用系爭土地，上訴人亦不得對
    現在之土地所有人即被上訴人主張有使用借貸關係（最高法
    院59年台上字第2490號判例參照）。尤其使用借貸為無償者
    ，原屬貸與人與使用人間之特定關係，除當事人間另有特約
    外，使用人無移轉其權利於第三人之可言，是基於債之相對
    性，該借用關係僅認存在於兩造之前手廖天文與張添福間，
    不足憑以證明上訴人與被上訴人間亦存有無償借用關係。從
    而被上訴人主張，系爭土地為其所有，上訴人不能證明伊有
    占有使用系爭土地之正當權源，縱令其上房屋為上訴人先父
    張添福所建，上訴人仍應拆屋還地之義務等情，即屬有據。
  (八)上訴人雖謂因系爭土地業經台中市政府徵收，其上之系爭房
    屋隨時有遭台中市政府強制拆除之可能，伊已於94年11月間
    自系爭房屋遷出，另居住於他地，為免破壞兩造多年情誼，
    願將回收之電冰箱、電視機及停放之車輛自系爭土地中遷移
    ，亦同意拆除系爭房屋，將系爭土地返還予被上訴人。然上
    訴人既仍以其占有使用系爭土地有正當權源，對於被上訴人
    以其無權占有系爭土地為由，訴請拆屋並搬離堆置空地上之
    回收電冰箱等雜物，交還系爭土地，認顯無理由，而聲明駁
    回被上訴人之訴，則被上訴人提起本訴，即難謂無權利保護
    之必要。
四、綜上所述，本件系爭房屋係上訴人之父張添福生前於民國35
    年10月01日以前出資建築，嗣因房屋老舊繼由上訴人所修建
    及增建，並非屬被上訴人戊○○所有。惟上訴人使用系爭土
    地，並無合法權源，被上訴人以其無權占有系爭房屋為由，
    訴請遷出之先位聲明，雖無理由，但被上訴人請求上訴人拆
    屋並搬離堆置空地上之回收電冰箱等雜物，交還系爭土地之
    備位之聲明，則為有理由，應予准許。原審認系爭房屋屬戊
    ○○所有，依被上訴人先位聲明而為判決，命上訴人遷讓房
    屋，並搬離堆置空地上之回收電冰箱等雜物，將土地返還被
    上訴人，即有未合。上訴意旨指摘原判決不當，求予廢棄改
    判，為有理由，應由本院將原判決予以廢棄，改依被上訴人
    備位聲明判決命上訴人應拆除坐落臺中市○○區○○段0862
    地號，如臺中市中興地政事務所94年8 月10日函附系爭土地
    複丈成果圖所示：B部分磚造面積9平方公尺、C 部分土石混
    合造﹝住房﹞面積74平方公尺、D 部分土石混合造﹝住房﹞
    面積55平方公尺、E 部分磚造﹝廁所及廚房﹞面積17平方公
    尺、G部分磚造﹝畜舍﹞面積50平方公尺、H部分木造棚子面
    積5平方公尺之建物；及同段862-1地號土地上如同複丈成果
    圖所示：J部分磚造1平方公尺﹝和B部分為一體﹞、K部分磚
    鐵皮屋面積10平方公尺、L部分磚造﹝畜舍﹞面積1平方公尺
    ﹝和G 部分為一體﹞之建物，並搬離堆置空地上之回收電冰
    箱等雜物，將土地返還被上訴人。又被上訴人請求就其勝訴
    判決，聲明願供擔保為准予假執行之宣告，尚屬有據，爰併
    酌定相當擔保宣告准予假執行（此部分被上訴人誤依附帶上
    訴而為聲明）。
五、兩造其餘攻擊防禦方法，經本院斟酌後，認為均不足以影響
    本件判決結果，爰不一一論列，併此敘明。
六、據上論結，本件上訴為有理由，依民事訴訟法第450 條、第
    463條、第390條第2項、第78條，判決如主文。
中　　華　　民　　國　　96　　年　　1 　　月　　24　　日
                  民事第五庭    審判長法  官　林陳松
                            　　　　　法  官　王重吉
                            　　　　　法  官　古金男
以上正本係照原本作成。
如對本判決上訴，須於收受判決送達後二十日內向本院提出上訴
書狀，其未表明上訴理由者，應於提出上訴後二十日內向本院提
出上訴理由書 (須按他造人數附具繕本)。
上訴時應提出委任律師為訴訟代理人之委任狀。具有民事訴訟法
第四百六十六條之一第一項但書或第二項之情形為訴訟代理人者
，另應附具律師及格證書及釋明委任人與受任人有該條項所定關
係之釋明文書影本。
　　　　　　　　　　　　　　　　　　　書記官　詹錫朋
中　　華　　民　　國　　96　　年　　1 　　月　　25　　日
　　　　　　　　　　　　　　　　　　　　　            Ｃ
